【裁判字號】    98,訴,316
【裁判日期】    981109
【裁判案由】    塗銷土地所有權移轉登記等
【裁判全文】
臺灣屏東地方法院民事判決               98年度訴字第316號
原      告  安泰商業銀行股份有限公司
法定代理人  甲○○
訴訟代理人  乙○○
被      告  丙○○
兼上列被告
訴訟代理人  丁○○
上列當事人間請求撤銷買賣契約等事件，本院於民國98年10月26
日言詞辯論終結，判決如下：
    主      文
被告丁○○、丙○○間於民國九十五年一月十六日就坐落屏東縣
獅子鄉○○段七六七地號及同段八二六地號土地所為之買賣行為
及所有權移轉行為應予撤銷。
被告丙○○就前項不動產於民國九十五年一月二十四日以買賣為
原因所為之所有權移轉登記應予塗銷。
訴訟費用由被告連帶負擔。
    事實及理由
一、本件原告起訴主張被告丁○○於93年9 月間向原告借款新台
    幣（下同）80萬元，詎其自94年6 月10日起即未依約按月攤
    還本息，尚積欠69萬8,212 元本金及自94年6 月10日起算之
    利息未清償，然其卻於95年1 月24日將其所有，按公告土地
    現值計算其價值達817 萬5,180 元之坐落屏東縣獅子鄉○○
    段767 地號及同段826 地號二筆土地，以買賣為名移轉登記
    與其子即被告丙○○所有，惟被告二人間實無買賣，亦無巨
    額資金之往來，其等就上開土地所訂買賣契約並移轉所有權
    之意思表示，係屬通謀虛偽之意思表示，應屬無效；縱屬有
    效，然被告丁○○並無其他較具價值之財產，被告上揭行為
    ，顯有害於原告之債權，爰依民法第87條及第244 條之規定
    ，請求擇一判決確認被告間就上開土地所為買賣行為及物權
    行為無效，或撤銷被告間之買賣行為及物權行為；以及被告
    丙○○並應依民法第113 條或依同法第114 條第2 項準用第
    113 條規定，將上開土地以買賣為原因所為之所有權移轉登
    記予以塗銷。而被告則以丁○○於94年間，因故經濟困難，
    欲出賣上開土地，惟因係屬原住民土地，出賣不易，又是祖
    產，經與家人協商結果，由丁○○以70萬元之價格將上開土
    地賣與其子丙○○，丙○○所交付之價金其中20萬元係由丁
    ○○之父楊順正贈與，餘50萬元價金則由丙○○以其任職警
    察之薪資所得按月不定額交付，已全數給付完畢後，始辦理
    所有權移轉登記，不應以被告二人係父子關係即論定其等買
    賣行為係通謀虛偽意思表示。又臺灣高雄地方法院民事執行
    處曾於95年間將被告丁○○所有之門牌編號高雄市○○區○
    ○路15號房屋及其坐落之土地強制執行拍賣，並以拍定之價
    金清償原告，原告應不得提起本訴等語，資為抗辯。
二、經查原告主張被告丁○○尚積欠其借款69萬8,212 元未為清
    償，及該被告於前開時間將系爭二筆土地移轉登記與其子即
    被告丙○○所有之事實，業據其提出與所述相符之借款契約
    書、土地登記謄本等件為證，復為被告所不爭執，應堪信為
    實在。至被告辯稱系爭二筆土地因係屬原住民土地，出賣不
    易，又是祖產，經與家人協商結果，由丁○○以70萬元之價
    格賣與其子丙○○，丙○○所交付之價金其中20萬元係由丁
    ○○之父楊順正贈與，餘50萬元價金則由丙○○以其任職警
    察之薪資所得按月不定額交付，已全數給付完畢後，始辦理
    所有權移轉登記等情，經核與在場聽聞協商經過之證人即被
    告丁○○之配偶戊○○○證述之情節相符，復據被告提出丙
    ○○任職臺北縣政府警察局新莊分局之派令及在職證明書等
    件為證，足信被告丙○○非無資力分期支付價金之人，衡以
    被告親屬間之買賣目的既在保存祖產不使外流，且買賣當事
    人間復由長輩出面商定條件等情，縱無親屬以外之人在場與
    聞，尚與情理無悖，即難遽以被告間無巨額資金之往來而推
    認其等買賣行為係屬通謀而為虛偽意思表示，是以原告雖主
    張被告間就系爭二筆土地所為移轉所有權之行為係屬通謀虛
    偽意思表示云云，惟就此既未舉證以實其說，則其此部分主
    張即非可採認。次查系爭二筆土地面積各為80,000平方公尺
    及56,253平方公尺，依各該土地登記謄本所載95年1 月公告
    土地現值均為每平方公尺60元計算，系爭二筆土地價值合計
    817 萬5,180 元，有土地登記謄本可稽；被告既自認丁○○
    於94年間即因經濟困難而陷於無力清償債務，經與家人協商
    結果，由丁○○以70萬元之價格將系爭二筆土地賣與丙○○
    之事實，足徵被告丙○○於買賣當時即已知悉其父即被告丁
    ○○無力清償債之事實，則縱由其陸續支付合計70萬元，以
    取得系爭二筆土地，其間之對價亦難認為相當，足徵被告間
    之債權及物權行為顯有害於其他債權人之權利甚明。至被告
    另抗辯台灣高雄地方法院民事執行處曾於95年間將被告丁○
    ○所有之門牌編號高雄市○○區○○路15號房屋及其坐落之
    土地強制執行拍賣，並以拍定之價金清償原告，原告應不得
    提起本訴云云。惟查原告就該強制執行事件之拍定價金僅受
    償執行費5,586 元，至於本金債權69萬8,212 元及其利息均
    未獲償之事實，業據本院調取該院94年度執字第58303 號強
    制執行卷宗閱明無訛，被告既未主張並舉證證明已清償被告
    丁○○積欠原告之69萬8,212 元本息，或經原告免除該債務
    ，則被告辯稱原告不得提起本訴云云，委無足取。
三、按債務人所為之有償行為，於行為時明知有損害於債權人之
    權利者，以受益人於受益時亦知其情事者為限，債權人得聲
    請法院撤銷之，民法第244 條第2 項定有明文。次按無效法
    律行為之當事人，於行為當時，知其無效或可得而知者，應
    負回復原狀或損害賠償之責任；又法律行為經撤銷者，視為
    自始無效；當事人知其得撤銷，或可得而知者，其法律行為
    撤銷時，準用前條之規定，民法第113 條、第114 條第1 項
    、第2項 亦分別定有明文。本件被告丁○○之現有財產既無
    從清償全部債務，業如前述，而其與被告丙○○均明知其情
    事，仍以顯不相當之對價將僅有之系爭二筆土地移轉登記與
    丙○○，使其本身陷於無資力而致原告債權有不能受償之虞
    ，則原告依前揭規定，訴請撤銷各該被告間對於系爭二筆土
    地所為之買賣行為及所有權移轉行為，及被告丙○○就系爭
    二筆土地於95年1 月24日以買賣為原因所為之所有權移轉登
    記應予塗銷，於法即無不合，所訴應予准許。至原告併依民
    法第87條之規定請求擇一為其有利之判決，核屬選擇訴之合
    併，已無再加審究之必要，併此敘明。
據上論結，本件原告之訴為有理由，並依民事訴訟法第85條第2
項，判決如主文。
中    華    民    國    98    年    11    月    9     日
                  民事第一庭    法  官  孫國禎
正本係照原本作成。
如對本判決上訴，須於判決送達後二十日內向本院提出上訴狀。
中    華    民    國    98    年    11    月    9     日
                                書記官  曾文玲


司法院資訊處製作；財團法人民間司法改革基金會備份。
